臺灣屏東地方法院民事判決　　　　　　　　110年度訴字第2號
原　　　告　謝中美　
訴訟代理人　陳性輝　
　　　　　　梁家豪律師
被　　　告　財政部國有財產署

法定代理人　曾國基　
訴訟代理人　蔡文健律師
　　　　　　鄭植元律師
　　　　　　林秀娟　
複 代理 人　蘇禹蓁　
上列當事人間請求排除侵害事件，本院於民國111年1月4日言詞
辯論終結，判決如下：
    主      文
原告之訴及假執行之聲請均駁回。
訴訟費用由原告負擔。
    事實及理由
一、本件訴訟之結果，於行政院農業委員會農田水利署（下稱農
    田水利署）有法律上利害關係，本院將訴訟事件及進行程度
    通知農田水利署（見本院卷第139 頁），其未參加訴訟，依
    民事訴訟法第67條之1 第1 、3 項、第67條規定，視為農田
    水利署於得行參加時已參加於本件訴訟，而準用同法第63條
    之規定，合先敘明。
二、原告主張：坐落屏東縣○○鄉○○段0000地號土地（下稱甲
    土地），為被告所管理之國有土地，與原告所有之同段1443
    地號土地（下稱乙土地）相鄰，周圍地勢略呈東高西低、北
    高南低。甲土地原為平整之田埂，惟被告於數年前在如附圖
    所示編號A 部分面積39.66 平方公尺處挖掘土溝（下稱系爭
    土溝），復未施作任何防止水流滲透之設施，每逢大雨所承
    接之雨水及周圍土地灌溉時之水流，均注入系爭土溝而滲入
    乙土地，致乙土地約有1/4 範圍長年液化，受有無法耕作之
    損害，則原告得依民法第767 條第1 項及第184 條第2 項規
    定（請求擇一為有利於原告之判決），請求被告將系爭土溝
    填平，以除去對乙土地所有權之妨害及回復原狀等語，並聲
    明：㈠被告應將坐落屏東縣○○鄉○○段0000地號土地如附
    圖所示編號A 部分面積39.66 平方公尺上之溝渠（即系爭土
    溝）填平。㈡原告願供擔保，請准宣告假執行。
三、被告則以：系爭土溝原非被告所設置，亦無破潰、阻塞之情
    事，且乙土地並未因系爭土溝而受有何等損害；縱認系爭土
    溝為被告所設置，復致乙土地受有損害，惟甲土地為一般農
    業區水利用地，系爭土溝原供排水使用，倘將之填平，其功
    能即行喪失，而有違反民法第775 條規定之虞。從而，原告
    請求被告將系爭土溝填平，洵屬無據等語，資為抗辯，並聲
    明：㈠原告之訴及假執行之聲請均駁回。㈡如受不利判決，
    被告願供擔保請准宣告免為假執行。
四、下列事項，為兩造所不爭執（見本院卷第263 頁），並有土
    地登記謄本、地籍圖謄本、照片附卷可稽（見本院卷第27至
    31、35、67至69、95頁），復經本院會同屏東縣東港地政事
    務所測量員到場勘測屬實，製有勘驗筆錄及土地複丈成果圖
    在卷可憑（見本院卷第125 至129 、143 頁），堪認為真實
    ：
  ㈠甲土地為被告所管理之國有一般農業區水利用地，其西側鄰
    地即乙土地為原告所有。
  ㈡甲土地如附圖所示編號A 部分面積39.66 平方公尺部分為深
    約30公分之土溝（即系爭土溝）。
五、本件爭點為：原告依民法第767 條第1 項或第184 條第2 項
    規定，請求被告將系爭土溝填平，是否有理由？
六、本院判斷如下：
  ㈠按違反保護他人之法律，致生損害於他人者，負賠償責任。
    但能證明其行為無過失者，不在此限。所有人對於無權占有
    或侵奪其所有物者，得請求返還之。對於妨害其所有權者，
    得請求除去之。有妨害其所有權之虞者，得請求防止之。土
    地所有人經營事業或行使其所有權，應注意防免鄰地之損害
    。土地因蓄水、排水、或引水所設之工作物、破潰、阻塞，
    致損害及於他人之土地，或有致損害之虞者，土地所有人應
    以自己之費用，為必要之修繕、疏通或預防。但其費用之負
    擔，另有習慣者，從其習慣。民法第184 條第2 項、第767
    條第1 項、第774 條、第776 條分別定有明文。又按損害賠
    償之債，以有損害之發生及有責任原因之事實，並二者之間
    ，有相當因果關係為成立要件。故原告所主張損害賠償之債
    ，如不合於此項成立要件者，即難謂有損害賠償請求權存在
    （最高法院48年度台上字第481 號民事判決意旨參照）。另
    按主張侵權行為損害賠償請求權之人，對於侵權行為之成立
    要件應負舉證責任（最高法院103 年度台上字第434 號民事
    判決意旨參照）。再按民法第776 條所定鄰地因排水等設有
    工作物而生之疏通與預防義務，其要件為：⒈須因蓄水、排
    水、或引水而設之工作物，⒉須因所設工作物破潰或阻塞，
    ⒊須因而致損害及他人土地，或有致損害之虞，⒋須向鄰地
    土地所有人請求，如工作物所有人與土地所有人不同時，應
    向工作物所有人請求，⒌須以請求修繕、疏通或預防為限。
  ㈡原告主張系爭土溝為被告所設置，且乙土地因系爭土溝而受
    有損害等節，為被告所否認。經查：
    ⒈甲土地係因地籍圖重測，迄89年間始辦理第一次登記，嗣
      屏東縣東港地政事務所於90年11月間實地勘查，因甲土地
      現況作為排水溝渠使用，且位於一般農業區範圍內，而按
      土地使用狀況及地籍原圖，依內政部頒訂非都市土地使用
      分區圖及編定各種使用地作業須知第6 點㈡、第9 點㈡規
      定，補辦編定為一般農業區水利用地，並經屏東縣政府以
      民國90年12月5 日屏府地用字第197284號函核復同意等情
      ，有屏東縣政府110 年11月15日屏府地用字第1105174450
      0 號函暨所附相關資料、屏東縣東港地政事務所110 年12
      月3 日屏港地四字第11030653100 號函暨所附地籍原圖及
      地籍圖謄本在卷可稽（見本院卷第223 至231 、237 至24
      3 頁），堪認甲土地上之排水溝渠，應係在被告於89年間
      接管甲土地前即已存在。揆諸系爭土溝南側所接往之混凝
      土水溝，乃農田水利署所設置，其占用乙土地部分，經農
      田水利署同意於112 年12月31日前拆除等事實，有本院勘
      驗筆錄、本院109 年度潮簡字第490 號和解筆錄附卷可稽
      （見本院卷第125 至133 頁），並經調取本院109 年度潮
      簡字第490 號民事事件卷宗查明無訛，益徵系爭土溝應非
      被告所設置之工作物。系爭土溝既非被告所設置，且關於
      系爭土溝之存在，被告亦無責任原因可言，則原告依侵權
      行為之規定，請求被告就系爭土溝所生之損害負賠償責任
      ，或本於所有權人之地位及相鄰關係，請求被告排除乙土
      地所有權因系爭土溝所受之妨害，即均屬無據。
    ⒉退而言之，縱認系爭土溝為被告因蓄水、排水或引水而設
      之工作物，復因破潰、阻塞而損害及於乙土地（或有致損
      害之虞），惟原告依民法第776 條規定，原僅得請求被告
      為必要之修繕、疏通或預防，尚無從請求被告除去系爭土
      溝，或停止蓄水、排水或引水。而系爭土溝係作為排水溝
      渠，業據前述，且甲、乙土地之周圍地勢略呈東高西低、
      北高南低，乙土地之排水係往南流至其南側寬4 公尺之混
      凝土大排，另經農田水利署屏東管理處現地會勘結果，甲
      土地上現況溝渠尚有圳路型態，為鄰近農地灌溉排水使用
      等情，除經原告自承在卷外，並有本院勘驗筆錄、農田水
      利署屏東管理處110 年10月7 日農水屏東字第1106753794
      號函附卷可稽（見本院卷第125 至129 、219 頁），則原
      告請求將系爭土溝填平，不啻於除去系爭土溝，其排水、
      引水之功能自不復存焉，將致行經甲土地之水流漫溢不羈
      ，遺害恐為更烈，自非法之所許。
  ㈢綜上，系爭土溝並非被告所設置，亦不得予以除去，則原告
    主張系爭土溝妨害（侵害）原告於乙土地之所有權，而依民
    法第767 條第1 項或第184 條第2 項規定，請求被告將系爭
    土溝填平，洵無可採。
七、綜上所述，本件原告依民法第767 條第1 項或第184 條第2
    項規定，請求被告將系爭土溝填平，為無理由，應予駁回。
    原告之訴既經駁回，其假執行之聲請已失所附麗，應併予駁
    回。
八、本件判決基礎已臻明確，兩造其餘攻擊防禦方法及舉證，經
    本院審酌後，核與判決結果不生影響，無逐一論列之必要，
    併此敘明。
九、據上論結，本件原告之訴為無理由，依民事訴訟法第78條，
    判決如主文。
中    華    民    國    111   年    1     月    18    日
                  民事第二庭    法  官  李珮妤
正本係照原本作成。
如不服本判決，應於收受送達後20日內向本院提出上訴書狀，其
未表明上訴理由者，應於提出上訴後20日內向本院補提理由書狀
（須按他造當事人之人數附繕本）。如委任律師提起上訴者，應
一併繳納上訴審裁判費。
中    華    民    國   111    年    1     月    18    日
                                 書記官  張文玲